---
title: "Estudi dels vins portuguesos “Vinho Verde” segons les seves característiques físico-químiques"
subtitle: "Tipologia i cicle de vida de les dades - Pràctica 2"
author: "Héctor Gutiérrez Muñoz"
date: "5 de juny, 2021"
output:
  pdf_document:
    toc: yes
    number_sections: true
toc-title: "Sumari"
---

```{r setup, include=FALSE}
knitr::opts_chunk$set(echo = TRUE)
```

```{r load_libraries, include=FALSE}
library(plyr)
library(ggplot2)
library(kableExtra)
library(reshape2)
library(corrplot)
```

# Càrrega dels fitxers

En primer lloc, carreguem els dos fitxers.

```{r,eval=TRUE,echo=TRUE}

blancs_data <- read.csv("wineQualityWhites.csv")
negres_data <- read.csv("wineQualityReds.csv")

```

Comprovem que les dades es llegeixen amb els tipus correctes i que no hi ha valors estranys
o errors de codificació:

```{r,eval=TRUE,echo=TRUE}

# Comencem pels vins blancs

str(blancs_data)

summary(blancs_data)

# A continuació els de negres

str(negres_data)

summary(negres_data)

```

Veiem que tots els tipus són els esperats i que no hi ha cap valor estrany o que 
no s'hagi llegit correctament. Veiem que tampoc no hi ha cap valor desconegut o NA.

# Integració dels datasets

A continuació hem d'integrar els dos fitxers en un sol dataset. Crearem una nova variable
que indiqui el color del vi i eliminarem la columna autoincremental que no ens aporta cap
informació.

```{r,eval=TRUE,echo=TRUE}

blancs_data$X <- NULL
blancs_data$color <- "blanc"

negres_data$X <- NULL
negres_data$color <- "negre"

vins_data <- rbind(blancs_data, negres_data)

```

El dataset final sobre el qual treballarem és el següent:

```{r,eval=TRUE,echo=TRUE}

kable(rbind(
  head(vins_data[vins_data$color == "blanc",],3),
  head(vins_data[vins_data$color == "negre",],3)
), 
  format = 'latex', 
  booktabs = TRUE, 
  row.names = FALSE) %>%
 kableExtra::kable_styling(latex_options = c("scale_down", "hold_position"))

```

# Neteja de les dades

Pel que fa als valors desconeguts o NA no hem de fer res, ja que abans, amb els "summary" ja hem
vist que totes les dades estan omplertes. A la variable del àcid cítric hi ha registres amb valor 0,
però són observacions vàlides: com podem veure al boxplot, els valors típics de àcid cítric a un vi
són baixos i així, no és rar que en alguns casos no n'hi hagi res i l'observació sigui 0.

```{r,eval=TRUE,echo=TRUE}

boxplot(vins_data$citric.acid, horizontal = TRUE, xlab=c("citric.acid"))

```

Així doncs, aquesta etapa de neteja es reduirà a estudiar els valors extrems
o outliers, que ja podem apreciar que sí existeixen al boxplot anterior. Es presenten
a continuació els boxplots de les variables explicatives:

```{r,eval=TRUE,echo=TRUE}

p <- ggplot(data = melt(vins_data[,c(1:6)]), aes(x=variable, y=value)) + 
  geom_boxplot() + 
  xlab("eix x") + 
  ylab("eix y")
p + facet_wrap( ~ variable, scales="free")

p <- ggplot(data = melt(vins_data[,c(7:11)]), aes(x=variable, y=value)) + 
  geom_boxplot() + 
  xlab("eix x") + 
  ylab("eix y")
p + facet_wrap( ~ variable, scales="free")

```

Podem apreciar que en tots els casos sí que hi ha valors extrems (els punts que hi ha a sobre
o a baix de les caixes i els bigotis), però que tots aquests valors extrems són observacions
vàlides que no difereixen gaire de la resta, i que per tant, hem de considerar a l'hora de
construir els nostres models o analitzar les dades. Fins i tot en els casos en què hi ha
un punt més lluny de la resta, com ara la densitat, el sucre residual o el sulfur lliure,
no és una diferència prou gran com per haver d'excloure'ls. 

A la variable qualitat, la variable que més endavant volem predir en funció de la resta, passa
el mateix: 

```{r,eval=TRUE,echo=TRUE}

boxplot(vins_data$quality, horizontal = TRUE, xlab=c("quality"))
kable(t(table(vins_data$quality)), 
  format = 'latex', 
  booktabs = TRUE) %>%
  kableExtra::kable_styling(latex_options = c("hold_position"))

```

Sí que hi ha valors extrems, 30 vins puntuats amb un 3, 193 amb un 8 i 5 amb un 9. Però 
és clar que aquestes dades també les hem de fer servir per construir el model, ja que són
completament vàlides i treure-les-en no aportaria cap guany a la qualitat del model.

# Anàlisi de les dades

## Separació de la mostra pels contrastos d'hipòtesis

Començarem la part d'anàlisi comprovant si alguns mites sobre les diferències entre
els vins blancs i els de negres són veritat o són només llegendes urbanes. Per fer això,
en primer lloc haurem de separar la mostra en dues, segons el color del vi:

```{r,eval=TRUE,echo=TRUE}

vins_blancs_data <- vins_data[vins_data$color == "blanc", ]
vins_negres_data <- vins_data[vins_data$color == "negre", ]

```

## Normalitat i homoscedasticitat

Les dues submostres tenen més de 30 observacions, com ja hem vist abans. Així, pel teorema
del límit central, podem suposar la normalitat en totes dues.

Pel que fa a l'homoscedasticitat (homogeneïtat de variàncies), haurem de comprovar-ho amb un
test d'igualtat de variàncies. Concretament, necessitarem saber si la distribució de la variable
alcohol presenta homoscedasticitat en els dos grups per triar el test correcte més endavant. 

```{r,eval=TRUE,echo=TRUE}

var.test(vins_blancs_data[,"alcohol"], vins_negres_data[,"alcohol"], conf.level = 0.95)

```

Veiem que el p-valor està tocant el 0 i per això hem de rebutjar la hipòtesi nul·la que
les dues variàncies són iguals: ens trobem a una situació d'heteroscedasticitat. No necessitarem
fer aquesta comparació per a cap variable més. 

## Comparació del percentatge d'alcohol entre els vins blancs i els vins negres

Hi ha una creença molt estesa: els vins negres tenen més alcohol que els vins blancs, la qual
cosa s'associa a que són més forts, tenen més anys de fermentació, etc. Veurem si aquesta creença
és veritat o no. Per comprovar-ho farem servir un test d'igualtat de mitjanes, però tenint en compte
que les variàncies no són iguals. 

En primer lloc, representem gràficament la situació:

```{r,eval=TRUE,echo=TRUE}

ggplot(vins_data,aes(x=alcohol)) + 
  geom_histogram(binwidth = 0.5) + 
  facet_grid(~color) + 
  theme_bw()

```

Les dues distribucions dels continguts d'alcohol són molt semblants excepte per uns valors 
molt alts en els vins negres, cosa que ens pot fer pensar que realment no hi ha cap diferència. 

Un cop comprovat això, fem el test:

```{r,eval=TRUE,echo=TRUE}

t.test(vins_negres_data$alcohol, 
       vins_blancs_data$alcohol, 
       alternative="greater", 
       var.equal=FALSE)

```

En aquest test, la hipòtesi nul·la és que les mitjanes són les mateixes i l'alternativa
és que la mitjana d'alcohol dels vins negres és més gran que la dels de blancs. Com que
el p-valor està tocant l'1, no podem rebutjar la hipòtesi nul·la, així que hem de concloure
que això que els vins negres tenen més alcohol és només una llegenda urbana, almenys en
els vins "Vinho Verde".

## Comparació de la excel·lència dels vins blancs i els vins negres

També és interessant comprovar si hi ha diferències entre la qualitat dels vins blancs i 
negres. En aquest cas, un test d'igualtat de mitjanes no aporta molta informació, ja que
hi ha vins bons i dolents de tots dos colors. Serà molt més interessant comprovar si hi ha una diferència en la proporció de vins excel·lents
sobre el total de vins de cada color.

Comencem veient la distribució de les puntuacions dels vins de cada color:

```{r,eval=TRUE,echo=TRUE}

ggplot(vins_data,aes(x=quality)) + 
  geom_histogram(binwidth = 1) + 
  facet_grid(~color) + 
  theme_bw()

```

En tots dos casos el nombre de vins amb puntuacions elevades és molt petit, sembla que hi ha
més casos als vins blancs.

Com que no hi ha vins puntuats amb un 10 a la mostra, definirem que un vi és excel·lent
si ha estat puntuat amb un 8 o un 9. Desarem això a una nova variable:

```{r,eval=TRUE,echo=TRUE}

vins_negres_data$excelent <- vins_negres_data$quality >= 8
vins_blancs_data$excelent <- vins_blancs_data$quality >= 8

```

En aquest cas, no importa si ens trobem a una situació d'heteroscedasticitat o d'homoscedasticitat, 
que les dues mostres siguin grans, com és el cas, és suficient. 

Veiem ara quines són les proporcions mostrals:

```{r,eval=TRUE,echo=TRUE}

p_negres <- sum(vins_negres_data$excelent)/length(vins_negres_data$excelent)
p_blancs <- sum(vins_blancs_data$excelent)/length(vins_blancs_data$excelent)

kable(cbind(p_negres, p_blancs), 
  format = 'latex', 
  booktabs = TRUE) %>%
  kableExtra::kable_styling(latex_options = c("hold_position"))

```

La proporció de vins excel·lents veiem que és superior en els vins blancs: analitzarem si aquesta
diferència és significativa o no. Així, el test sobre les proporcions tindrà com a hipòtesi nul·la que la proporció de vins
excel·lents de cada color és la mateixa, i com a hipòtesi alternativa que la proporció en els vins blancs sigui superior. 

```{r,eval=TRUE,echo=TRUE}

prop.test(c(sum(vins_blancs_data$excelent), sum(vins_negres_data$excelent)),
          c(length(vins_blancs_data$excelent), length(vins_negres_data$excelent)),
          alternative = "greater",
          correct = FALSE)


```

Com que el p-valor està tocant el 0, rebutjem la hipòtesi nul·la i podem concloure que
la proporció de vins blancs excel·lents és significativament superior a la de vins excel·lents negres
en els vins "Vinho Verde".

## Model predictiu per la qualitat dels vins

Finalment, intentarem desenvolupar un model de regressió lineal múltiple que ens permeti calcular la qualitat
dels vins. Com que ja hem vist que hi ha diferències entre els vins blancs i negres, sobretot
pel que fa a la qualitat, en realitat desenvoluparem dos models, un per a cada color de vi.

Comencem per comprovar la correlació de les variables amb la qualitat:

```{r,eval=TRUE,echo=TRUE}

# Vins negres

corrplot(cor(vins_negres_data[,c(1:12)]), 
         type = "upper", order = "hclust", tl.col = "black", tl.srt = 45)

cor(vins_negres_data[,c(1:12)])[, "quality"]

```

En els vins negres, trobem les correlacions més fortes amb l'alcohol, l'acidesa volàtil,
els sulfats i l'àcid cítric, de les quals totes són positives menys l'acidesa.

```{r,eval=TRUE,echo=TRUE}

# Vins blancs

corrplot(cor(vins_blancs_data[,c(1:12)]), 
         type = "upper", order = "hclust", tl.col = "black", tl.srt = 45)

cor(vins_blancs_data[,c(1:12)])[, "quality"]

```

Pel que fa als vins blancs, la correlació més forta és també amb l'alcohol i positiva, però
la següent és ara la densitat, negativa. Menys rellevància tenen els clorurs, l'acidesa volàtil
i el diòxid de sulfur total, totes tres negatives.

Per desenvolupar els models, comencem per dividir els dos datasets en dues parts:
una per construir el model i una segona de test. Ho farem de la forma estàndard,
dos terços per desenvolupar-lo i un terç per provar-lo, amb la divisió aleatòria.

```{r,eval=TRUE,echo=TRUE}

indexes_blanc <- sample(1:nrow(vins_blancs_data), 
                        size = floor((2/3)*nrow(vins_blancs_data)))
indexes_negre <- sample(1:nrow(vins_negres_data), 
                        size = floor((2/3)*nrow(vins_negres_data)))

vins_blancs_data_train <- vins_blancs_data[indexes_blanc, ]
vins_blancs_data_test <- vins_blancs_data[-indexes_blanc, ]

vins_negres_data_train <- vins_negres_data[indexes_negre, ]
vins_negres_data_test <- vins_negres_data[-indexes_negre, ]


```

En primer lloc, fem models amb aquestes variables amb més correlació:

```{r,eval=TRUE,echo=TRUE}

# Vins negres

mod1n <- lm(quality ~ alcohol + volatile.acidity + sulphates + citric.acid,
   data = vins_negres_data_train)

summary(mod1n)

# Vins blancs

mod1b <- lm(quality ~ alcohol + density + chlorides + volatile.acidity + total.sulfur.dioxide,
   data = vins_blancs_data_train)

summary(mod1b)

```

Veiem que tots dos models tenen un valor $R^2$ molt baix, però hem de tenir en compte que
estem treballant amb una variable com és la puntuació d'un vi que també té un component
subjectiu molt gran i per tant una variabilitat alta que és difícil d'explicar. Això es
confirma si fem la prova d'afegir la resta de variables al model: 

```{r,eval=TRUE,echo=TRUE}

# Vins negres

mod2n <- lm(quality ~ alcohol + density + chlorides + volatile.acidity + 
             total.sulfur.dioxide + fixed.acidity + volatile.acidity + 
             citric.acid + residual.sugar + free.sulfur.dioxide + pH + sulphates,
   data = vins_negres_data_train)

summary(mod2n)

# Vins blancs

mod2b <- lm(quality ~ alcohol + density + chlorides + volatile.acidity + 
             total.sulfur.dioxide + fixed.acidity + volatile.acidity + 
             citric.acid + residual.sugar + free.sulfur.dioxide + pH + sulphates,
   data = vins_blancs_data_train)

summary(mod2b)

```


Veiem que la millora en $R^2$ no és significativa tot i incorporar totes les variables,
així que ens quedarem amb els primers models, ja que produeixen un resultat semblant i és molt més senzill.

Una cosa del primer model que no hem comentat, però, és que per a cada color hi ha
una variable que no és significativa a un nivell del 95%: l'àcid cítric pels vins negres i els clorurs pels vins blancs.
Així doncs, les en traurem i aquests seran els nostres dos models finals que testejarem. 

```{r,eval=TRUE,echo=TRUE}

# Vins negres

mod3n <- lm(quality ~ alcohol + volatile.acidity + sulphates,
   data = vins_negres_data_train)

summary(mod3n)

# Vins blancs

mod3b <- lm(quality ~ alcohol + density + volatile.acidity + total.sulfur.dioxide,
   data = vins_blancs_data_train)

summary(mod3b)

```

Veurem com d'acurats són aquests models fent una predicció sobre el conjunt de test.

```{r,eval=TRUE,echo=TRUE}

pred_blancs <- predict(mod3b, vins_blancs_data_test)
pred_negres <- predict(mod3n, vins_negres_data_test)

```

La mitjana de l'error relatiu que tenen aquests models és:

```{r,eval=TRUE,echo=TRUE}

err_blancs <- (pred_blancs-vins_blancs_data_test$quality)/vins_blancs_data_test$quality
err_negres <- (pred_negres-vins_negres_data_test$quality)/vins_negres_data_test$quality

kable(cbind(mean(abs(err_blancs)), mean(abs(err_negres))), 
  format = 'latex', 
  booktabs = TRUE, 
  col.names = c("Error relatiu mitjà vins blancs",
                "Error relatiu mitjà vins negres")) %>%
 kableExtra::kable_styling(latex_options = c("hold_position"))


```

Tot i que les $R^2$ no van sortir gaire bé, les prediccions sí que són bones, amb
aproximadament un 10% d'error mitjà. També podem estudiar la distribució dels errors:

```{r,eval=TRUE,echo=TRUE}

hist(err_blancs)

hist(err_negres)

```

Veiem que en el cas dels vins blancs, els errors s'acosten a una normal, excepte per uns
pocs casos que estan molt allunyats del valor real, cosa que indica que realment les prediccions
són bones en general. En el cas dels vins negres els errors no s'acosten tant a la normal, però
no n'hi ha tan d'allunyats del valor real. Aquest model, en general, també té una bona capacitat
predictiva. 